臺灣新北地方法院民事判決
111年度訴字第41號
原      告  台北富邦商業銀行股份有限公司

法定代理人  程耀輝  
訴訟代理人  廖哲伍  

被      告  陳正明  
            李菊    

上列當事人間請求撤銷信託行為等事件，經本院於民國111年4月
25日言詞辯論終結，判決如下：
    主  文
一、被告陳正明、李菊就附表所示之不動產，於民國110年2月9
    日所為信託契約之債權行為，及於民國110年2月18日所為所
    有權移轉登記之物權行為應予撤銷。
二、被告李菊應就附表所示之不動產，於民國110年2月18日以信
    託為登記原因之所有權移轉登記，應予塗銷，並回復登記為
    被告陳正明所有。
三、訴訟費用由被告連帶負擔。　　　　
    事實及理由
壹、程序方面：
    按言詞辯論期日，當事人之一造不到場者，得依到場當事人
    之聲請，由其一造辯論而為判決，民事訴訟法第385條第1項
    前段定有明文。本件被告經合法通知，未於最後言詞辯論期
    日到場，且核無同法第386條所列各款情形，爰依原告之聲
    請及上開規定，由其一造辯論而為判決。
貳、實體方面：
一、原告主張：
  ㈠第三人霈昇實業有限公司（以下稱霈昇公司）於民國108年7
    月16日邀同被告陳正明為連帶保證人，與原告簽訂授信總約
    定書、授信核定通知書、授信額度動用暨授權約定書，向原
    告借款新臺幣（下同）200萬元，借款期間自108年7月18日
    起至110年7月18日止，約定利息按原告指數型房貸牌告基準
    利率加碼年利率百分之3.74計算，嗣後原告調整上開利率時
    ，應自調整之日起，按新利率加碼原碼距計算，自借款日起
    ，以1個月為一期，依年金法計算期付金，按期償付本息。
  ㈡嗣第三人霈昇公司於109年7月9日再邀同被告陳正明為連帶保
    證人，向原告借款80萬元，借款期間自109年7月28日起至11
    2年7月28日止，約定利息按中華郵政（股）公司定儲二年機
    動利率，加碼年利率百分之3.325計算，自借款日起，以1個
    月為一期，依年金法計算期付金，按期償付本息。雙方並約
    定第三人霈昇公司如未能按期支付或償付依授信總約定書或
    任何授信文件所應付之任一宗本金債務（或部分債務）者，
    原告即宣告其所有債務立即到期且應為給付。
  ㈢詎料，第三人霈昇公司就上開借款僅分別攤還本息至110年1
    月17日及109年12月27日止，即未再依約清償，依約定上開
    借款當已屆清償期。目前第三人霈昇公司尚欠原告本金①59
    萬8559元、②69萬4752元，合計共為129萬3311元本金及約定
    之利息、違約金未清償。上開債權業經原告與霈昇公司'
　　被告陳正明於110年11月3日訴訟上和解，並經本院核發110
    年度訴字第2097號和解筆錄在案。
  ㈣惟查，被告陳正明明知霈昇公司財務惡化陷於困境，且原告
    上開借款債權未獲清償，竟於110年2月18日將其所有如附表
    所示不動產信託與其配偶即被告李菊，並已辦畢所有權移轉
    登記，致原告無法受償。
  ㈤被告陳正明於積欠原告保證債務後，而將如附表所示不動產
    以脫產之目的信託予被告李菊，致被告陳正明名下已無其他
    財產可供清償對原告所負之債務，以致原告債權陷於受償不
    能或困難，則被告間所為之信託登記行為，顯係為避免被告
    陳正明之財產遭受原告強制執行，所為之脫產行為，顯有害
    於原告之債權，原告自得提起本件訴訟撤銷之。爰依信託法
    第6條第1項及民法第244條第4項規定請求如訴之聲明。
　㈥聲明：
  ⒈被告陳正明、李菊就附表所示之不動產，於110年2月9日所為
    信託契約之債權行為，及於110年2月18日所為所有權移轉登
    記之物權行為應予撤銷。
  ⒉被告李菊應就附表所示之不動產，於110年2月18日以信託為
    登記原因之所有權移轉登記，應予塗銷，並回復登記為被告
    陳正明所有。
  ⒊訴訟費用由被告連帶負擔。
二、被告已於相當時期受合法送達通知，未於言詞辯論期日到場
    ，亦未提出書狀作何聲明或陳述。
三、本院之判斷：
  ㈠原告主張霈昇公司邀同被告陳正明分別於108年7月16日及109
    年7月9日向原告借款200萬元及80萬元等情，業據其提出108
    年7月16日保證書、108年7月16日授信總約定書、108年7月1
    6日授信核定通知書、108年7月16日授信額度動用暨授權書
    、109年7月24日保證書、109年7月24日授信總約定書、109
    年7月24日授信約定通知書、109年7月24日授信額度動用暨
    授權約定書、放款交明細表等件影本為證(見本院卷第19至7
    1頁)，且原告與被告陳正明就上開消費借貸之事實業於本院
    以110年度訴字第2097號成立和解，此有本院110年度訴字第
    2097號和解筆錄在卷可考（見本院卷第73至74頁）。而被告
    就原告主張之前揭事實，已於相當時期受合法之通知，均未
    於言詞辯論期日到場，亦未提出準備書狀爭執，依民事訴訟
    法第280條第3項前段準用第1項前段之規定，視同自認，堪
    認原告前開主張之事實為真。
  ㈡按對信託財產不得強制執行。但基於信託前存在於該財產之
    權利、因處理信託事務所生之權利或其他法律另有規定者，
    不在此限，信託法第12條第1項定有明文。因此，如債務人
    將其財產信託予他人，除基於信託前存在於該財產之權利，
    例如抵押權，或如因處理信託事務所生之權利或另有法律規
    定者外，原信託委託人之債權人，將無從就信託財產為強制
    執行，以求其債權獲致滿足；而債務人所有之財產，除對於
    特定債權人設有擔保物權外，應為一切債務之總擔保；因此
    ，所謂信託法第6條第1項所規定之「信託行為有害及委託人
    之債權人權利者」，應係謂因委託人之行為，致委託人債權
    人之債權不能獲得滿足，換言之，因委託人之行為而致債權
    陷於清償不能、或困難或遲延之狀態而言。
  ㈢查霈昇公司就上開兩筆借款僅繳納本息至110年1月17日及109
    年12月27日止，即未再依約清償，目前尚積欠本金①59萬855
    9元、②69萬4752元，合計共為129萬3311元之本金尚未清償
    ，而依原告所提出之如附表所示不動產建物、土地第二類謄
    本及異動索引，被告陳正明前揭債務已陷於清償不能後之11
    0年2月18日將附表所示不動產以信託為原因辦理所有權移轉
    登記予被告陳菊，併參被告陳正明全國財產稅總歸戶財產查
    詢清單，被告陳正明名下已無其他有執行實益之財產可供取
    償，被告陳正明既為上開債務之連帶保證人，卻仍將系爭不
    動產信託登記予被告陳菊，致原告之債權有受償不能、困難
    或遲延等無法獲得滿足之狀態，即被告間信託之債權行為與
    移轉登記之物權行為，確有損及原告之權利，則原告依信託
    法第6條第1項主張撤銷，當屬有據。
  ㈣再按債權人依民法第244條第1項之規定，聲請法院撤銷詐害
    行為時得並聲請命受益人或轉得人回復原狀，民法第244條
    第4項定有明文。信託法第6條第1項為民法第244條之特別規
    定，則債權人依信託法第6條第1項撤銷信託行為時，自得類
    推適用民法第244條第4項規定，命受益人或轉得人回復原狀
    ，且依前揭立法理由所示，當不以受託人明知有撤銷原因為
    要件。從而，原告依據信託法第6條第1項，請求本院撤銷被
    告間就系爭不動產之信託債權行為及以信託為原因所為之移
    轉所有權物權行為，並類推適用民法第244條第4項前段規定
    ，請求被告陳菊回復原狀即塗銷系爭不動產之所有權移轉登
    記，回復為被告陳正明所有，均屬正當，應予准許。
四、綜上所述，原告依信託法第6條第1項，及類推適用民法第24
    4條第4項規定，請求撤銷被告間就系爭不動產所為信託之債
    權行為及所有權移轉登記之物權行為；暨被告陳菊應塗銷系
    爭不動產之系爭信託登記，回復登記為被告陳正明所有，均
    為有理由，應予准許。
五、本件事證已臻明確，兩造其餘主張、陳述及所提之證據，經
    本院審酌後，認均與本件判斷結果無影響，毋庸再予一一審
    酌，附此敘明。
六、訴訟費用負擔之依據:民事訴訟法第78條、第85條第2項。　
    　
中　　華　　民　　國　　111 　年　　5 　　月　　16　　日
                  民事第五庭    法　官　曹惠玲
以上正本係照原本作成。　　　　　　　　　
如對本判決上訴，須於判決送達後20日內向本院提出上訴狀。如
委任律師提起上訴者，應一併繳納上訴審裁判費。
中　　華　　民　　國　　111 　年　　5 　　月　　19　　日
                                書記官  董怡彤
附  表：　　　　　　　　　　　　　　
土地標示             編 號 土　　　地　　　坐　　　落        地目 面　　積  權利範圍  縣 市  鄉鎮市區  段 小段 地號   平方公尺   １ 新北市  新莊區  思賢  0000-0000   149.17  4分之1 建物標示             編號  建號  基地坐落  建築式樣主要建築材料及房屋層數  建物面積（平方公尺）    權利範圍     建物門牌    樓層及面積   附屬建物面積   １  00000-000  新北市○○區○○段000000000地號  4層加強磚造  3層層次面積：81.24 總面積：95.04   陽臺：13.80 全部     新北市○○區○○路000巷0弄0號3樓